【裁判字號】    89,上易,643
【裁判日期】    890427
【裁判案由】    詐欺
【裁判全文】
臺灣高等法院刑事判決                  八十九年度上易字第六四三號
    上  訴  人  臺灣桃園地方法院檢察署檢察官
    被      告  丁○○
右上訴人，因被告詐欺案件，不服台灣桃園地方法院，八十八年度易字第一號，中華
民國八十八年十二月十五日第一審判決（起訴案號：台灣桃園地方法院檢察署八十七
年度偵字第六０四五、九０一三號），提起上訴，本院判決如左：
        主  文
上訴駁回。
        理  由
一、公訴意旨略以：被告丁○○基於概括犯意，意圖為自己不法所有，於民國（下同
    ）八十六年四月間，知悉乙○○受託為天恩事業有限公司（下稱天恩公司）辦理
    貸款事宜，即向乙○○佯稱可為其代辦，使乙○○陷於錯誤，交付土地鑑價費三
    十萬元（其中十八萬元由乙○○向甲○○調借支付）、經辦貸款費用八萬元、租
    用小客車一輛（租費總計十萬元）後，丁○○未確實代辦貸款事宜，亦不返還上
    開費用；又丁○○於八十七年一月底，在桃園縣中山路三九號丙○○住處，向丙○○佯稱其有天恩公司納骨塔工程可轉包，惟需借取一百萬元以解決天恩公司與
    他人之糾紛，使丙○○陷於錯誤，如數交付後，丁○○未轉包工程，亦不返還借
    款，因認被告涉有刑法第三百三十九條第一項之詐欺罪嫌云云。
二、本件公訴人認被告涉嫌詐欺罪，無非以告訴人三人之指訴及證人天恩公司代表人
    張峻郎之證述，復有被告簽立予丙○○之本票、還款協議書以為佐證，為其論據
    。
三、按犯罪事實應依證據認定之，無證據不得推定其犯罪事實，刑事訴訟法第一百五
    十四條定有明文。次按刑法第三百三十九條第一項之詐欺罪，係以行為人意圖為
    自己或第三人不法之所有，以施用詐術之方法，使被害人陷於錯誤，而得他人之
    物，致生他人財產損失，始克成立。如行為人並無不法所有之意圖，或並未施用
    詐術，而使被害人陷於錯誤，即與該罪之構成要件有間。又債務人於債之關係成
    立後，如有債務不履行之情形，在一般社會經驗上可能之原因甚多，縱令出於惡
    意而有遲延給付或不為給付之情事，苟無足以證明其在債之關係發生時自始即故
    意藉此從事財產犯罪之積極證據，根據前揭規定，仍不得以債信違反之客觀事態
    ，推定債務人原有詐欺取財之犯意。
四、訊據被告丁○○堅決否認有何詐欺之犯行，辯稱：伊拿乙○○錢後，確有委請永
    和陳茂雄代書處理貸款之事，未完成貸款事宜非伊所能預測；又伊本在辦理天恩
    公司之貸款，因認天恩公司之貸款應可過關就可以有佣金，始向丙○○借一百萬
    元以支應貸款期間支出，未料貸款案未能通過，而且當時借款亦有與之約定若工
    程引介順利願以二百萬元之報酬，若未順成則以一分利息計，並補足差額二萬元
    ，伊無詐欺之犯意等語。經查：（一）天恩公司固有授權乙○○向民間洽辦貸款
    事宜，此經證人張峻郎於偵查中證述在卷（見八十七年偵字第六０四五號偵查卷
    第六十二頁反面），並有授權書一紙在卷可憑；惟被告丁○○確曾帶乙○○與天
    恩公司老闆及資方代表至代書陳茂雄處，洽談土地價值及開發價值問題，並確實
    委託陳茂雄承辦天恩公司之鑑價等貸款事宜，而天恩公司雖有中華鑑價公司之鑑
    價報告，然金主希望有最近的鑑價報告作為評估，陳茂雄復委託他人辦理，並說
    明萬一沒辦成，仍需支付十二萬元，後因評估結果金主認土地價值不夠不願核貸
    ，陳茂雄即將十二萬元退回丁○○等情，已據證人陳茂雄於原審到庭證稱綦詳，
    且有聲明書乙紙附卷足按（見原審八十八年七月二日訊問筆錄、第一二三頁）；
    告訴人乙○○於偵查中亦指述：（檢察官問：被告取款時地？答：八十六年間，
    甲○○拿十八萬現金到大溪被告傢俱工廠交付被告，同年間在中壢市某工地我也
    交付二十萬元的支票，該票有兌現，其中十二萬元是鑑價費，其餘八萬元是借款
    ，同年間被告車輛撞損，我看他辦貸款不方便，從新竹租車給他用，總計支出十
    萬元租車費）；（檢察官問：與被告如何約定八萬元票款用途？答：先借給他用
    ，用在辦貸款上）；（檢察官問：被告有無提起委請陳茂德（應係陳茂雄之誤）
    辦貸款？答：被告未取款前，有向我說委請永和陳代書辦貸款，我現金不夠，才
    請友人甲○○提供十八萬元，甲○○與天恩公司或被告都沒有接洽，被告取款後
    有帶我和甲○○與陳茂德見面，陳茂德說貸款的事，他還要辦理，未說進行過程
    ）（見八十七年偵字第六０四五號偵查卷第六至七頁）及（檢察官問：有無約定
    鑑定費當中十八萬元是公關費，貸款未辦成不需要退還？答：被告有說過，我向
    他說若有接獲鑑價報告我可接受這個條件，但至目前止，他未曾給我鑑價報告）
    ；（檢察官問：交付被告二十萬元支票，其中八萬元如何約定？答：他說辦貸款
    需要經費，請我給他八萬元去辦貸款，餘十二萬元是鑑價費，八萬元未還我）；
    （檢察官問：借給被告車輛，他有無返還？答：八十六年四月間借他，使用一個
    月，當月底還我）等語（見八十七年偵字第六０四五號偵查卷第三十四頁），可
    見被告收受款項後，確有委託陳茂雄辦理鑑價等貸款工作甚明。至貸款因故未成
    ，所收款項何以未退還乙節，被告辯稱：因乙○○尚積欠伊一百九十萬元債務，
    又找不著乙○○對帳，並非不予退還等語，並提出乙○○所簽發之本票四紙為憑
    ，則被告係因告訴人乙○○尚積欠債務，且又所在不明無法對帳，被告即無不法
    所有之意圖，要難指稱被告有詐騙之行為。（二）被告向告訴人丙○○借款（雖
    借據上載明林黃碧蓮經手，實際上係向丙○○借款），係以作為引介營造工程之
    用，若工程引介順利成功，被告允以新台幣二百萬元之報酬，若未順利則以一分
    利息每月計算，並補足差額二萬元返還予告訴人丙○○，此有借據一紙在卷可稽
    ，顯見被告借款之初，本以能否成功引介天恩公司之貸款案為條件，而向告訴人
    借貸；而被告於八十七年一月間，確曾向天恩公司負責人張峻郎表示：若順利幫
    天恩公司貸款，想請天恩公司分一些納骨塔工程，給提供貸款的人承包，只因張
    峻郎未答應，而說貸款辦好再談，致未能成功引介工程予丙○○等情，復據證人
    張峻郎於偵查及原審審理中證述明確（見八十七年偵字第六０四五號偵查卷第三
    十二頁反面、原審卷八十八年三月十七日訊問筆錄）；且參以事後被告已與告訴
    人丙○○達成訴訟上和解，有台灣桃園地方法院八十八年度附民字第五號，刑事
    附帶民事訴訟和解筆錄附卷可按，並亦陸續清償中，顯見其主觀上並無不法所有
    之意圖，亦難以詐欺罪責相繩。
五、綜上，本件被告收受款項後，未能辦妥貸款或引介工程事宜，應屬單純之民事債
    務糾葛，被告之行為與詐欺取財之犯罪構成要件有間，且無證據可資證明被告有
    何違反刑法第三百三十九條第一項之犯行，此外，復查無任何積極證據足證被告
    有何詐欺犯行，原審為被告無罪之諭知，核無不合。公訴人上訴意旨略以：代書
    陳茂雄並未供明借款金主、鑑價細節及是否確有委託他人鑑價及洽商貸款，況其
    於原審供稱，貸款未辦成，有將十二萬元退還被告，是被告應無實際進行貸款事
    宜，卻仍以經辦貸款所需，向告訴人乙○○收取經辦費、租車一輛，事後又不將
    十二萬元返還乙○○，應有詐騙之舉；又被告以有天恩公司納骨塔工程可轉包為
    由，向告訴人丙○○借取一百萬元，但天恩公司從未將工程交予被告，且天恩公
    司貸款部分，已有乙○○支付二十八萬現金及租車一輛可供支應，豈有另向丙○○借款一百萬元之必要，顯見被告有施用詐術詐騙財物云云，猶指被告構成犯罪
    ，尚嫌無據，上訴非有理由，應予駁回。
據上論斷，應依刑事訴訟法第三百六十八條，判決如主文。
本案經檢察官鍾鳳玲到庭執行職務。
中    華    民    國    八十九    年      四        月     二十七       日
                        臺灣高等法院刑事第七庭
                            審判長法  官  蘇  隆  惠
                                  法  官  蔡  彩  貞
                                  法  官  洪  曉  能
右正本證明與原本無異。
不得上訴。
                                  書記官  周  素  秋
中    華    民    國    八十九    年      五        月      一          日


司法院資訊處製作；財團法人民間司法改革基金會備份。
